【裁判字號】    92,易,1585
【裁判日期】    920919
【裁判案由】    加重竊盜
【裁判全文】
臺灣臺中地方法院刑事判決                        九十二年度易字第一五八五號
    公  訴  人  臺灣臺中地方法院檢察署檢察官
    被      告  癸○○
    選任辯護人  黃豐玢律師
    被      告  己○○
                丁○○
                辛○○
                庚○○
右列被告等因加重竊盜案件，經檢察官提起公訴（九十二年度偵字第七八九五號），
本院判決如左：
    主  文
癸○○、己○○、丁○○、辛○○、庚○○均無罪。
    理  由
一、公訴意旨略以：被告癸○○為春原營造股份有限公司（以下簡稱春原公司）承包
    由臺中縣政府辦理之「高鐵臺中烏日站區○○道路系統改善計畫─台中生活圈四
    號路第二標工程」（以下簡稱系爭工程）之工地負責人，春原公司將其承包工程
    中之土方工程外包予被告己○○經營之偉升工程行，由於該土方工程之施作需鋪
    設工程便道，以利工程車輛之行駛，而該工程便道因遭大雨沖毀致土石流失，詎
    被告癸○○明知臺中縣烏日鄉大里溪與旱溪排水匯流口為行水區域且位於前開工
    程核准使用範圍外六十八公尺處，竟與被告己○○、丁○○、辛○○、庚○○共
    同意圖為自己不法之所有，自民國九十二年四月十日十一時起，由被告己○○與
    被告丁○○分別駕駛二部挖土機負責挖掘上開行水區之土石，被告辛○○與被告
    庚○○分別駕駛二部砂石車負責載運由己○○與丁○○於上開行水區域所挖掘之
    土石，至上開遭沖毀之工程便道回填，嗣於同日下午五時三十分許，為臺中縣警
    察局烏日分局警員會同經濟部水利署第三河川局職員當場查獲，經現場丈量遭開
    挖之土石長、寬、深約為二十二公尺、五公尺及四公尺，共計挖掘之砂石量約四
    百立方公尺，因認被告癸○○等五人涉犯刑法第三百二十一條第一項第四款加重
    竊盜罪嫌。
二、公訴人認被告癸○○、己○○、丁○○、辛○○、庚○○等人涉犯刑法第三百二
    十一條第一項第四款之加重竊盜罪嫌，無非以被告己○○、丁○○、辛○○、庚○○等人在警訊及偵訊時供承其等在前開行水區域挖載土石之事實，及被告己○○供述被告癸○○如何要求挖掘上開行水區域之土石施作工程便道等情，復春原
    公司向經濟部水利署申請使用旱溪及大里溪匯流處之河川公地之地，並不及被告
    己○○等四人挖掘土石之處所，有會勘紀錄一份在卷可佐，且有現場圖、扣押筆
    錄各一份及現場查獲照片二十一張在卷可證等情為其論據。訊據被告癸○○、己○○、丁○○、辛○○、庚○○等人均堅詞否認有何上開加重竊盜之犯行，被告
    癸○○堅稱：伊主觀上想將沖失之土石挖回，且挖掘之土石並未載離現場販賣，
    是否構成故意及不法所有意圖，實有疑義，被告己○○在警訊及檢察官訊問時所
    為其應伊之要求挖掘上開行水區之土石的供述，不能為認定伊為有罪之唯一證據
    ，伊督導對象均為工程監工，如何與其他第一線施作工人且不認識之被告丁○○
    、辛○○、庚○○等人有犯意聯絡，復伊並未在現場有何實施或參與分擔犯罪之
    行為，自與結夥二人或三人以上犯罪之要件不合，另只要工程便道沖毀，伊公司
    工程人員即會與偉升工程行聯絡，偉升工程行人員即會派人依約回補工程便道，
    因伊公司有申請河川地使用，故依工程慣例，倘未將土石往外運送者，即可挖掘
    河川的土石用以回補便道，又水利署第三河川管理局駐衛警乙○○對於上開挖掘
    處所並未表示有何違法，況伊亦未指示被告己○○、丁○○、辛○○、庚○○等
    人至上揭行水區域挖掘土石，起訴書認定盜採四百立方公尺，應係之前流失的土
    石，蓋伊因二支橋墩挖掘出的土石尚有八千零三十二立方公尺可運用，另無任何
    伊公司向水利署申請使用河川公地之核准範圍之數據、圖示可以指出核准範圍，
    既不知核准範圍，顯然未有明知超出範圍而盜採土石之情，且申請使用河川地的
    單位係臺中縣政府，其有派監造單位到現場，倘伊有逾越核准範圍，監造單位應
    會通知伊，惟施工期間未曾收到該項告知，關於申請核准函件內容未曾看過，末
    挖掘時間為九十二年四月十日，回填時間為九十二年五月二十三至二十四日，亦
    可見係短時間之利用為目的，並無為自己或第三人不法所有之意圖，另依力鼎技
    術顧問股份有限公司（以下簡稱力鼎公司）函覆：本工程便道工程僅為施工機具
    之施工費用，並不包括所需土石之費用等語，亦可知施工便道所需土石可由河川
    內開挖，惟不得外運，工程完工後再復原即可，再者查獲當時伊並未指出核准範
    圍等語；被告己○○堅稱：確實有至前開行水區挖掘土石，此因伊等施作之工程
    便道被沖毀，原本係在便道周圍挖掘，惟顧慮到大水來時，會將便道、機器沖毀
    ，及上開行水區上面有積留物擋住行水造成積水，且致便道土石往下流，當時春
    原公司之員工壬○○要伊等至下游處挖，故伊等至上開行水區挖開積留物以便行
    水，並將自便道處沖刷下去的土石挖上來回補，伊未看過核准之公文及圖表內容
    ，僅春原公司監工壬○○告知何處可挖掘，伊等即去挖等情；被告丁○○堅稱：
    伊根本不知道挖掘現場已超出春原公司申請使用河川地之範圍，且伊係依被告己○○之指示至現場挖掘，未看過核准使用河川地之公文內容等語，被告辛○○堅
    稱：伊確實不知道自上開行水區域挖掘土石並載運至工程便道處係違法的，伊僅
    係將土石載運至偉升工程行即被告己○○所指示的處所，並未將土石往外載運，
    挖土機挖何處，伊即在何處載運，並不知道有無超出挖掘範圍，伊未看過核准使
    用河川地之公文內容等語；被告庚○○堅稱：伊係卡車司機，依被告己○○之指
    示載運土石，並無盜採砂石之事，況伊並未將砂石載運出去，伊未看過核准使用
    河川地之公文內容等語。
三、按犯罪事實應依證據認定之，無證據不得推定犯罪事實；又不能證明被告犯罪或
    其行為不罰者，應諭知無罪之判決，刑事訴訟法第一百五十四條、第三百零一條
    第一項分別定有明文。又犯罪事實之認定，應憑證據，如未能發現相當證據，或
    證據不足以證明，自不能以推測或擬制之方法，以為裁判基礎（最高法院四十年
    台上字第八六號判例參照）。經查：
（一）、被告癸○○、己○○、丁○○、辛○○、庚○○等人在警訊時均一致供認：
        因施工區○○道被大雨沖毀土石流失，故就地取材開挖土石以興建便道等情
        ，且核與查獲警員在扣押筆錄上記載：於右記載時、地當場查獲由被告丁○○駕駛挖土機一部，在大里溪行水區域開挖砂石，至被告辛○○及庚○○所
        駕砂石車內，並將砂石載運至距離四號道路工程約六十八公尺回填，再由被
        告己○○駕挖土機填平土石，並經本分局勘查共在行水區域有四百立方公尺
        土石回填工程之事實相符，復據水利署第三河川局駐衛警乙○○在現場會勘
        紀錄記載：四、現場土石無運離堤防外，為就地取材行為等情屬實，並有春
        原公司與偉升工程行所訂立承攬書後附之工程報價單明列：十八施工便道破
        堤處維護費及十九施工便道之項目可佐，是被告等人在上開行水區域開挖土
        石確係供回填施工便道之用，故被告等人堅稱其等僅係將開挖之土石回補重
        作施工便道等語，自堪信為真。
（二）、依卷附之經濟部水利處於九十年九月十四日以經（九０）水利三字第０九０
        八三０一一一八號及經濟部水利署於九十一年四月九日以水授三字第０九一
        八三００二一三０號行文予臺中縣政府之函文說明三、五均明白揭示：開挖
        土石不得外運之內容，而證人甲○○即經濟部水利署第三河川局管理課副工
        程司則到院證述：伊承辦此案僅至九十年八月間，當初於九十年八月間，伊
        有承辦本件使用河川區域之申請案件，依申請人之旱溪橋及引道高架段河川
        工地使用申請說明書之內容，當時核准的寬度是七十公尺，長度是二百公尺
        ，再加上排水涵管四處，即二萬平方公尺，該核准內容會交一份予駐衛警去
        現場巡查，但未至現場作標記核准範圍，倘駐衛警認為有問題時即會作現場
        測量，申請單位臺中縣政府應自行標記核准範圍，或亦應告知承包商，伊並
        無至現場協同標界之義務，倘有違規取締之情事，依規定均由駐衛警辦理等
        語，復參酌證人丙○○即經濟部水利署第三河川局管理課正工程司在本院審
        理時證稱：伊係於三個月前參與上開工程之會勘，申請核准使用河川地後，
        應係由駐衛警去作例行性的巡查以明有無盜採砂石情事，在河川區○○○○
        道時，經常允許就地取材，故依伊之判斷，被告等人可能係因大水將便道沖
        毀，故在現場挖取微量土石即將沖下去的土石挖回以重作便道等情，顯見臺
        中縣政府就上開工程申請使用河川公地之範圍面積為二萬平方公尺，及在使
        用範圍內容許有開挖土石即就地取材之行為，惟不得有外運土石之事，而關
        於被告等人有無外運土石情事，除查獲當時警員未發現被告等人有外運土石
        之實外，此有卷附之扣押筆錄及現場照片等件在卷可證，證人乙○○即經濟
        部水利署第三河川局駐衛警亦到庭證稱：查獲當天伊與警員至現場，警員告
        訴伊現場為盜採砂石的刑事案件，但伊當場並未發現有外運土石情事，與伊
        認定之盜採砂石事實不同，至於有無逾越核准使用河川地及可否在範圍外就
        地取材等情事，須由核准之管理課人員認定之等情，應認為被告僅從事就地
        取材開挖土石之行為，並未有開挖土石外運至堤防外之情形。
（三）、又被告己○○在本院審理時供認：春原公司之監工壬○○當場有指明挖掘區
        域，但其亦陳明當時目測結果認為是在春原公司申請使用河川地範圍，且依
        壬○○之指示而以目測方式在現場挖掘，且挖掘的區域即在原本挖掘區的旁
        邊，即在便道旁邊幾公尺等情，及被告丁○○亦供述：原本伊在工程便道工
        地範圍內挖掘，嗣春原公司之監工人員要伊等到後面一點的地方去挖等情，
        雖為證人壬○○所否認，並陳稱：伊當時是上開工程的監工，當初向河川局
        申請使用時，河川局僅允許使用河川地，但並未寫明可使用之範圍，因大雨
        致現場工程便道流失，故伊請偉升工程行依合約約定，將流失的部分再挖回
        來以回復便道，伊僅係依之前的慣例，將流失的土石挖掘回填，且河川局人
        員即駐衛警乙○○亦至現場看過，並未告知有何不法之處，伊未指明要挖掘
        何處，只是告訴偉升工程行人員依合約及慣例將便道回復等詞，惟參酌證人
        甲○○到院證述：申請單位臺中縣政府應自行標記核准範圍，或亦應告知承
        包商，伊並無至現場協同標界之義務等語，並臺中縣政府於九十一年四月二
        十九日以府工工字第０九一０九二九三一００號行文予春原公司通知：貴公
        司（即春原公司）承包本府辦理「高鐵臺中烏日站區○○道路系統改善計畫
        臺中生活圈四號路第二標工程」申請河川公地使用許可乙案，請確依經濟部
        水利署九十一年四月九日水授三字第０九一八三００二一三０號函示規定辦
        理等情，故承包商即春原公司自應與臺中縣政府至施工現場標界河川公地核
        准使用範圍，是上揭證人壬○○之證言，核非可取，且被告癸○○辯稱其不
        知核准範圍云云，顯然係以其公司即春原公司未邀同臺中縣政府到施工現場
        界定可挖掘土石範圍為藉口而諉稱未能認識使用河川公地之範圍，此項辯詞
        殊無可採。另證人戊○○即臺中縣警察局烏日分局小隊長雖到庭證稱：於九
        十二年四月十日，在臺中縣烏日鄉大里溪排水處，發現被告等駕駛砂石車、
        怪手正在開採砂石，當時因作例行性的河川巡邏，故有通知經濟部水利署第
        三河川局駐衛警乙○○到現場勘查，因認定在行水區域內不可開採砂石，故
        將被告等人移送檢察官偵查，勘查筆錄是乙○○寫的，現場有依據挖掘的長
        、寬、高，算出開採的砂石量，勘查當時被告癸○○亦在現場，伊係依據被
        告癸○○指出核准範圍，始認定核准使用範圍六十八公尺處之事實，六十八
        公尺係伊警方實際丈量的長度等情，惟同至現場之證人乙○○則到庭證稱：
        伊主要是處理有人將砂石外運之情形，會勘紀錄係伊寫的，當時伊並不知道
        核准使用河川區域之範圍，但伊在紀錄上亦明載被告等人未將土石運到堤防
        外，故不能認為是盜採土石，所載核准範圍以外之字句係參酌警方認定而記
        載，非伊認定的意見等語，且本院審閱臺中縣警察局烏日分局所為扣押筆錄
        上記載：在大里溪行水區域開挖砂石至砂石車內，並將砂石載運至距離四號
        道路工程約六十八公尺回填等文字，核與現場會勘紀錄所記載：
        三、現場挖取位置於工程核准範圍外六十八公尺之文句內容，容有疑義之處
        ，蓋回填處距離施工處與挖取處距離核准範圍，同係六十八公尺，並不符常
        理，故六十八公尺之距離究指為何，已難認定，而再參酌現場會勘紀錄明載
        ：案由「有關大里溪與旱溪排水匯流口行水區內生活圈四號路就地取材案」
        及四、現場土石無運離堤防外，為就地取材行為等語，應認為查獲當時警員
        及水利署第三河川局駐衛警均未能確定臺中縣政府申請使用河川區域之核准
        範圍。又本院審視比對警方移送之現場圖及證人甲○○庭呈上開河川區域核
        准使用範圍即粉紅色虛線部分，似乎被告等人挖掘土石之區域已逾越前揭河
        川區域核准使用之範圍，但因查獲當時並未以精密儀器作詳細丈量，本院自
        無從遽為此項認定。
（四）、惟綜上，縱被告等人確實逾越河川區域申請核准使用範圍，惟其等客觀上未
        有外運開挖砂石至堤防外之行為，而係就地取材後運載傾倒在工程便道處回
        填重作便道，且此項就地取材之回補行為，無須另支出土方費用之事實，亦
        經臺中縣政府於九十二年七月二十三日，以府工工字第０九二０一八三九六
        四號函覆及所附力鼎公司函文，並力鼎公司於九十二年七月九日以
        （九十二）力鼎字第０一五九號函文之說明內容均記載：工程斜張橋人工島
        工程單價分析表之便道工程費用係因施工地點位於河川內，依河川內施設構
        造物使用河川公地申請書經濟部水利署核准函及工程合約之規定，本工程河
        川內之土石不得外運，工程完工後承包商需復原，故本工程中便道工程僅為
        施工機具之施工費用並不包含所需土石方之費用等文字屬實在卷可稽，故難
        認定被告等人將上開行水區域之土石開挖後運至施工便道處回填，其等主觀
        上有何加重竊盜之不法所有之意圖，是被告等人超出河川核准使用範圍而就
        地取材開挖土石回補便道之行為，尚與加重竊盜罪之構成要件未合，此外，
        本案並無何積極具體之證據足以認定被告癸○○、己○○、丁○○、辛○○
        、庚○○等人確有盜採砂石之不法所有的意圖及公訴人所指之犯行，揆諸首
        揭說明，自應為被告癸○○、己○○、丁○○、辛○○、庚○○等人無罪之
        諭知。又被告辛○○經合法傳喚，無正當理由不到庭，爰該部分不待其陳述
        ，逕行判決，併此敘明。
據上論斷，應依刑事訴訟法第三百零一條第一項、第三百零六條，判決如主文。
中    華    民    國      九十二      年       九      月      十九     日
                                臺灣臺中地方法院刑事第一庭
                                      法  官  楊  曉  惠
右正本證明與原本無異。
如不服本判決，應於判決送達後十日內向本院提出上訴狀，上訴於臺灣高等法院臺中
分院( 須附繕本 )。
                                      書記官
中    華    民    國      九十二      年       九      月     二十四    日


司法院資訊處製作；財團法人民間司法改革基金會備份。
